【裁判字號】    97,訴,374
【裁判日期】    980707
【裁判案由】    分配表異議之訴
【裁判全文】
臺灣宜蘭地方法院民事判決               97年度訴字第374號
原      告  戊○○
被      告  財政部臺灣省北區國稅局羅東稽徵所
法定代理人  乙○○
訴訟代理人  丙○○
被      告  勞工保險局
法定代理人  己○○
被      告  甲○○即賴光玶之.
            辛○○即賴光玶之.
            庚○○即賴光玶之.
前列一人
訴訟代理人  丁○○
被      告  癸○○即賴光玶之.
            子○○即賴光玶之.
            壬○○即賴光玶之.
當事人間分配表異議之訴事件，本院於民國98年6月23日言詞辯
論終結，判決如下：
    主  文
原告之訴駁回。
訴訟費用新台幣柒仟玖佰拾元由原告負擔。
    事實及理由
壹、程序方面：
一、被告財政部臺灣省北區國稅局羅東稽徵所（下稱北區國稅局
    羅東稽徵所）經合法通知，未於最後一次言詞辯論期日到場
    ，勞工保險局、辛○○、癸○○、子○○、壬○○均經合法
    通知，未於言詞辯論期日到場，核無民事訴訟法第386條所
    列各款情形，爰依原告之聲請，由其一造辯論而為判決。
二、按「當事人喪失訴訟能力或法定代理人死亡或其代理權消滅
    者，訴訟程序在有法定代理人或取得訴訟能力之本人  承受
    其訴訟以前當然停止。」、「聲明承受訴訟，應提出訴狀於
    受訴法院，由法院送達於他造。」，民事訴訟法第170條、
    第176條定有明文。經查，本件被告北區國稅局羅東稽徵所
    起訴後其法定代理人已由林慶田變更為乙○○，經被告北區
    國稅區羅東稽徵所具狀聲明由乙○○承受本件訴訟，經核與
    前開規定相符，應予准許。
貳、實體方面：
一、原告主張：本件債務人即被告之被繼承人賴光玶原所有坐落
    宜蘭縣冬山鄉○○段1199地號土地、地目田、連同其上建號
    373之建物及未辦保存登記暫編建號524之建物（下稱系爭土
    地，系爭373號建物、系爭暫編524號建物），因賴光玶向原
    告借款，為擔保債權，而以系爭房屋、土地設定第二順位最
    高限額新台幣（下同）260萬元抵押權與原告，經原告聲請
    拍賣上開抵押物，本院以97年度執字第2951號拍賣抵押物事
    件強制執行，並於97年11月10日製作分配表，定於97年12月
    19日為分配期日。系爭暫編524號建物因拍賣所得價金經本
    院民事執行處製作為分配表２進行分配。然按非主物之成分
    ，常助主物之效用，而同屬於一人者，為從物；主物之處分
    ，及於從物。抵押權之效力，及於抵押物之從物與從權利，
    民法第68條第1、2項及第862條第1項分別定有明文。系爭暫
    編524號建物為抵押物之從物，應為抵押權效力所及，因拍
    賣所得之價金，抵押權人應有優先受償之權利。本件拍賣公
    告第9條其他公告事項第(五)項載明：「本件建物於97年4月2
    日查封時，債務人甲○○在場，稱係建物為自行居住使用，
    另土地有增建一棟3層樓建物（即暫編524建物），其與建號
    373建物打通牆壁（共同壁）共同使用…」，則系爭暫編524
    號建物既與系爭373號建物為相互連通，即非所謂獨立門戶
    ；且依第二順位最高限額抵押權設立時，所附設定契約書後
    附之其他約定事項第一條載明：「本件設定範圍包括設定土
    地上未經建物總登記之其他全部建物、地上物、工作物、農
    作物及全部裝潢在內。」，依最高法院84年台上字第1967號
    判例意旨：「抵押權所擔保之債權，其種類及範圍，屬於抵
    押權之內容，依法應經登記，始生物權之效力，但如因內容
    過於冗長，登記簿所列各欄篇幅不能容納記載，可以附件記
    載，作為登記簿之一部分。因此關於最高限額抵押權所擔保
    之債權，雖未記載於土地登記簿，然於聲請登記時提出之最
    高限額抵押權設定契約書，有該項債權之記載者，此契約書
    既作為登記簿之附件，自為抵押權效力所及。」，應認抵押
    權設定之範圍包括系爭暫編524號建物在內。復依據農業發
    展條例第18條第3項規定：「第一項及前項農舍起造人應為
    該農舍土地之所有權人；農舍應與其坐落用地併同移轉或設
    定抵押權；…」，由此可知農地與農舍不可分離，系爭暫編
    524號建物為農舍，與屬於農地之系爭土地應不可分離，益
    見系爭暫編524號建物為抵押權效力所及。但本院民事執行
    處竟未將暫編524號建物拍賣所得價金優先分配與原告，而
    分配予稅款債權人被告北區國稅局羅東稽徵所（次優）、保
    險費及勞工退休金債權人被告勞工保險局（次普通），再將
    餘款發還債務人甲○○、辛○○、庚○○、癸○○、子○○
    、壬○○，顯然不當。爰依強制執行法第41條前段之規定，
    提起異議之訴等語，並聲明：本院97年度執字第2951號拍賣
    抵押物強制執行事件，就分配表２被告北區國稅局羅東稽徵
    所所分配261,149元，應減為0元參與分配；就被告勞工保險
    局所分配316,994元，應減為0元參與分配；就被告甲○○、
    辛○○、庚○○、癸○○、子○○、壬○○（均為賴光玶之
    限定繼承人）分配144,857元，應減為0元；以上合計
    723,000元，應分配予原告。
二、被告答辯：
（一）被告甲○○及庚○○則以：系爭暫編524號建物係由被告
      甲○○出資建造，且有獨立之門牌即宜蘭縣冬山鄉○○路
      267號（整編前門牌為冬山鄉○○路2之1號），與系爭373
      號建物門牌為冬山鄉○○路269號，非屬同一人所有，雖
      兩建物因居住人使用方便相互連通，但不影響系爭暫編
      524號建物之獨立所有權等語置辯。並答辯聲明：請求駁
      回原告之訴。
（二）被告北區國稅局羅東稽徵所未於最後言詞辯論期日到場，
      惟曾到場陳以：其目前並無資料可以提出。
（三）勞工保險局、辛○○、癸○○、子○○、壬○○，未於言
      詞辯論期日到場，亦未提出書狀供本院參酌。
三、原告主張，本件債務人即被告之被繼承人賴光玶原所有系爭
    土地，及其上系爭373號建物，因賴光玶向原告借款，為擔
    保債權，而以前開房地設定第二順位最高限額260萬元抵押
    權與原告，經原告聲請拍賣上開抵押物，連同系爭未辦保存
    登記暫編524號建物一併查封拍賣，經本院以97年度執字第2
    951號拍賣抵押物強制執行事件執行中，於97年11月10日製
    作分配表，並定於97年12月19日為分配期日。系爭暫編524
    號建物因拍賣所得價金，經本院民事執行處製作為分配表２
    進行分配，未列為原告受償之部分，而係列被告北區國稅局
    羅東稽徵所所分配261,149元；就被告勞工保險局所分配
    316,994元；被告甲○○、辛○○、庚○○、癸○○、子○○、壬○○分配144,857元（發還餘款）等情，為被告所不
    爭執，復經本院調取前開拍賣抵押物強制執行事件卷核閱屬
    實，堪信為真實。
四、原告復主張，系爭暫編524號建物應為抵押物即系爭373號建
    物之從物，為其所設定之抵押權效力所及乙節，為被告甲○○、庚○○所否認，並以前詞為辯。本院之判斷如下：
（一）按「抵押權之效力，及於抵押物之從物與從權利。」、「
      非主物之成分，常助主物之效用，而同屬於一人者，為從
      物。但交易上有特別習慣者，依其習慣。主物之處分，及
      於從物。」民法第862條第1項、第68條分別定有明文。參
      酌最高法院88年度台上字第485號判決意旨：「所有人於
      原有建築物之外另行增建者，如增建部分與原有建築物無
      任何可資區別之標識存在，而與之作為一體使用者，因不
      具構造上及使用上之獨立性，自不得獨立為物權之客體，
      原有建築物所有權範圍因而擴張，以原有建築物為擔保之
      抵押權範圍亦因而擴張。倘增建部分於構造上及使用上已
      具獨立性，即為獨立之建築物。苟其常助原有建築物之效
      用，而交易上無特別習慣者，即屬從物，而為抵押權之效
      力所及。若增建部分已具構造上之獨立性，但未具使用上
      之獨立性而常助原有建築物之效用者，則為附屬物。其使
      用上既與原有建築物成為一體，其所有權應歸於消滅；被
      附屬之原有建築物所有權範圍因而擴張，抵押權之範圍亦
      同。…」。故而，系爭暫編524號建物是否應為抵押物即
      系爭373號建物抵押權效力所及，應以該建物是否具有構
      造上及使用上之獨立性，又有無常助原有建築物即主物之
      效用斷之。所稱「常助主物之效用」，應以有輔助主物之
      經濟目的，與之相依為用，客觀上具恆久之功能性關聯，
      而居於從屬關係者，始足當之，倘僅具暫時輔助他物之經
      濟目的，或縱與之分離亦不致喪失他物之利用價值或減損
      其經濟效用者，均難認為係該物之從物（最高法院81年度
      台上字第72號判決參照）。經查，系爭暫編524號建物與
      373號建物相毗鄰，524號建物設有富農路1段267號門牌，
      373建物則未設門牌，各有供出入之鐵門。373號1樓作客
      廳使用，客廳與524建物相互打通，373號建物內設有通往
      2樓之樓梯1只，浴廁1間，後方設有流理台之房間1間，目
      前堆放雜物；524號建物1樓擺設餐桌，亦有通往2樓之樓
      梯1只、原出入之鐵門後方擺設椅子，後方有廚房1間；2
      樓兩建物間以水泥牆相隔，以木門相通；3樓為增建部分
      無隔間，各設有鐵門通往陽台等情，經本院於98年5月1日
      至現場履勘屬實，並製有勘驗筆錄、照片可憑（見本院卷
      第55頁以下），本件之拍賣公告亦記載「打通牆壁共同使
      用」無訛。由上可見，在構造上，兩建物均有獨立之出入
      門戶，1樓部分因住家使用上之需求，將牆壁打通，2樓則
      有區隔；在使用上，原告固主張：神明廳、客廳、餐廳、
      廚房皆為一套散布兩建物間，出入均以系爭373號建物為
      門，系爭暫編524號建物應不具獨立性云云，惟查，雖然
      目前兩建物在1樓之部分打通使用，但2樓部分仍有區隔，
      又因屬同一戶人家居住，故將1樓牆壁打通，而僅以其中
      一戶之鐵門為出入口，神明廳、客廳、餐廳、廚房並各只
      1間，但此為目前住戶之暫時使用情形，其內部陳設得以
      隨時改變，1樓打通之部分如加以隔間，系爭暫編524號建
      物部分，有獨立之出入口、樓梯，起居使用均不成問題，
      不致喪失物之利用價值或減損其經濟效用，依照前開之說
      明，仍應評價為具有使用上獨立性之建物，實難認為係系
      爭373號建物之從物。原告此部分之主張，難認有據。
（二）又查，原告設定本件第二順位最高限額抵押權之設定契約
      書中，所附其他約定事項第一條固載明：「本件設定範圍
      包括設定土地上未經建物總登記之其他全部建物、地上物
      、工作物、農作物及全部裝潢在內。」等語，然抵押權之
      設定非經登記不生效力，系爭暫編524號建物為未辦保存
      登記之建物，已如前述，其物權權利之設定、移轉等即難
      經登記之公示程序辦理之，與原告引用最高法院84年台上
      字第1967號判例意旨係指抵押權所擔保之債權，其種類及
      範圍，經登記於最高限額抵押權設定契約書之附件，而為
      抵押權效力所及情形顯然不同，難以類比援引，故前開約
      定事項應不生效力，原告據以主張系爭暫編524號建物已
      為登記，應為抵押權效力所及乙節，並不足採。
（三）至於農業發展條例第18條第3項雖規定：「第一項及前項
      農舍起造人應為該農舍土地之所有權人；農舍應與其坐落
      用地併同移轉或設定抵押權；…」，但此乃為農地與農舍
      不可分離政策之行政管制規定，惟並不因此可推得系爭暫
      編524號建物即為抵押權效力所及，原告此部分之主張，
      亦不能認為有理。
（四）綜上，系爭暫編524建物為獨立之建物，無常助系爭373號
      建物之效用，尚可作為一般住家之用，而具獨立之利用價
      值或經濟效用，難謂為抵押物即系爭373號建物之從物。
      且系爭暫編524建物為未辦保存登記建物，無從認已經抵
      押權設定登記，自非抵押權效力所及，是原告不得就拍賣
      系爭暫編524號建物所得價金，主張優先受償，本院民事
      執行處分配表並無違誤。
四、從而，原告請求，本院97年度執字第2951號拍賣抵押物強制
    執行事件，就分配表２被告北區國稅局羅東稽徵所所分配
    261,149元，應減為0元參與分配；就被告勞工保險局所分配
    316,994元，應減為0元參與分配；就被告甲○○、辛○○、
    庚○○、癸○○、子○○、壬○○分配144,857元，應減為0
    元；以上合計723,000元，應分配與原告，並無理由，應予
    駁回。
、訴訟費用負擔之依據：民事訴訟法第78條。
中    華    民    國    98    年    7     月     7    日
                  臺灣宜蘭地方法院民事庭
                      法  官  郭淑珍
正本與原本無異。
如對本判決上訴，應於判決送達後20日內向本院提出上訴狀（須
附繕本）。
中    華    民    國    98    年    7     月    8     日
                      書記官  林慶生


司法院資訊處製作；財團法人民間司法改革基金會備份。
